【裁判字號】    96,家上,223
【裁判日期】    970506
【裁判案由】    離婚
【裁判全文】
臺灣高等法院民事判決                 96年度家上字第223號
上  訴  人  甲○○
訴訟代理人  曾大中律師
複代  理人  王世平律師
被上  訴人  乙○○
訴訟代理人  陳益盛律師
            盧立仁律師
複代  理人  丙○○
上列當事人間請求離婚事件，上訴人對於中華民國96年6 月21日
臺灣板橋地方法院96年度婚字第225 號第一審判決提起上訴，本
院於民國97年4 月22日言詞辯論終結，判決如下：
    主  文
上訴駁回。
第二審訴訟費用由上訴人負擔。
    事實及理由
一、上訴人起訴主張：兩造於民國（下同）89年12月24日結婚，
    定居加拿大溫哥華，詎被上訴人婚後揮霍無度，致兩造間產
    生嫌隙。被上訴人於91年11月間表示無法與伊繼續共同生活
    ，兩造乃協議分居，由上訴人租屋供被上訴人居住，但被上
    訴人翻異。兩造於91年12月22日達成離婚協議，約定於91年
    12月24日簽離婚書面，伊則同意移轉坐落加拿大之店面所有
    權予被上訴人，但被上訴人屆期反悔。嗣被上訴人誣指伊毆
    打被上訴人，伊恐遭拘禁而離家，被上訴人竟趁機於91年12
    月29日未經伊同意，攜兩造之女李湘晴回台灣，斷絕李湘晴
    與伊及家人接觸，再於92年2 月10日以存證信函要求伊返台
    協商離婚事宜，卻又於92年8 月26日向原法院提起履行同居
    義務之訴（案號：93年度婚字第200 號），伊乃提起反訴請
    求離婚，嗣伊提起上訴，經本院（案號：94年度家上字第5
    號）法官勸諭，兩造各自撤回起訴，被上訴人承諾「如果在
    往後的一星期，兩造相處可以的話，我願意在今年（指94年
    ）七月中旬到加拿大居住」，亦即兩造過去嫌隙，既往不究
    ，惟嗣後兩造會面，被上訴人只相處二小時即離開，伊以電
    話多次連繫被上訴人，希望增加兩造相處機會，但被上訴人
    或拒絕，或不理會，伊在加拿大租賃房屋，期待與被上訴人
    及女兒相聚，被上訴人亦未履行承諾，參照最高法院49年台
    上字第990 號判例意旨，符合民法第1052條第1 項第5 款要
    件。又兩造因可歸責於被上訴人之事由，分居近五年，符合
    民法第1052條第2 項事由，為此求為判決兩造離婚等語。
二、被上訴人以：兩造與上訴人之父母在加拿大溫哥華同住，上
    訴人於91年12月17日無故離家，其後以其父母指控伊無權居
    住上址，聲請驅逐令驅逐伊為由，要求伊搬遷，伊身心嚴重
    受創，於91年12月29日無奈攜女回台，向原法院訴請上訴人
    履行同居義務，獲勝訴判決，嗣在本院法官勸諭下，伊表示
    「如果在往後的一個星期，兩造相處可以的話，我願意在今
    年（即94年）7 月中旬到加拿大居住。」，兩造並各自撤回
    訴訟，惟之後上訴人以電話連絡時，口氣冷漠，伊攜女與上
    訴人會面，上訴人亦無熱絡表現，其後未再與被上訴人連繫
    ，並於一週後即返回加拿大，令伊缺乏安全感，深怕回加拿
    大再受傷害，伊遂以電子郵件請求上訴人撥空回台相處，以
    化解伊之疑慮，但上訴人無視伊之痛楚與恐懼，僅要求伊返
    回加拿大，故伊未回加拿大有正當理由；兩造之婚姻並未達
    於倘處於同一境況，任何人均將喪失維持婚姻意欲之程度，
    且上訴人拋妻棄子在先，復未考量伊之不安與恐懼，兩造婚
    姻產生破綻，可歸責於上訴人，其無權訴請離婚等語，資為
    抗辯。
三、原審為上訴人敗訴之判決，上訴人不服，提起上訴，聲明求
    為：(一)原判決廢棄，(二)請准兩造離婚。被上訴人則聲明：駁
    回上訴。
四、關於上訴人依民法第1052條第1 項第5 款規定，請求判決離
    婚部分：
  (一)按民法第1001條規定：「夫妻互負同居之義務。但有不能同
    居之正當理由者，不在此限。」。第1052條第1 項第5 款規
    定，夫妻之一方以惡意遺棄他方在繼續狀態中，他方得向法
    院請求離婚。是夫妻之一方如有不能同居之正當理由，其拒
    絕與他方同居，尚難謂構成民法第1052條第1 項第5 款所謂
    「以惡意遺棄他方」事由，他方自不得本於此規定請求法院
    判決離婚。
  (二)查兩造於89年12月24日結婚，定居加拿大溫哥華，與上訴人
    之父母同住，育有一女李湘晴（91年2 月15日生）。上訴人
    於91年12月17日無故離家，再以其父母指控被上訴人無權居
    住上址，已聲請驅逐令驅逐被上訴人為由，脅迫被上訴人搬
    離住所，被上訴人不得已而於91年12月20日攜女回台等情，
    有被上訴人提出之戶籍謄本，及原審調取被上訴人之入出國
    日期證明書可稽（原審卷1 第45頁、卷2 第42頁）。且被上
    訴人於本事件及於92年8 月26日向原法院起訴請求判命上訴
    人與被上訴人同居事件（案號：93年度婚字第200 號），提
    出兩造於91年12月28日對話錄音帶及譯文，記錄被上訴人質
    問上訴人為何叫警察趕被上訴人離開住處，上訴人回答「這
    是律師的法律程序」、「那你要先搬出去是真的」、「現在
    是阿爹打電話給Sophia委託他禮拜一中午12點如果，再給你
    三天」、「我換來換去，我什麼Inn 都住過了」、「現在我
    都不能碰李湘晴了，因為這叫做程序，好不好，既然小孩子
    你要帶在身邊，我就不能去，我就不想好不好，我不想好不
    好」、「現在你不走都不行了，現在我已經出來了，那個房
    子不屬於我們」、「你禮拜一先出去」、「因為就是我無能
    為力，我自己都出來流浪了」、「阿晴的東西弄一弄，我也
    不會回去住」、「明天律師會帶人去把鎖給換了，我也沒辦
    法，我也不想回去住，目前我沒有資格在裡面住，那個驅逐
    令寫的清清楚楚，那你覺得這個是違法，怎麼樣，沒道義，
    隨便你」等語為證，上訴人亦坦承有此對話內容（見該事件
    卷1 第3 、246 至248 頁、本件原審卷2 第16頁、本院卷第
    101 至103 頁），經本院調取該事件卷宗查核屬實。至上訴
    人主張：被上訴人婚後揮霍無度，致兩造間產生嫌隙，嗣被
    上訴人於91年11月間表示無法與伊繼續共同生活，兩造乃協
    議分居，由上訴人租屋供被上訴人居住，但被上訴人翻異，
    兩造再於91年12月22日達成離婚協議，約定於91年12月24日
    簽離婚書面，伊則同意移轉坐落加拿大之店面所有權予被上
    訴人，但被上訴人屆期反悔，其後被上訴人誣指伊毆打被上
    訴人，伊恐遭拘禁而不得不離家，且被上訴人早已預謀於91
    年12月29日離開加拿大云云，均未舉證以實其說，難以採信
    。另上訴人主張：被上訴人搬離加拿大住所時，其母親、胞
    弟均在加拿大陪伴被上訴人，被上訴人亦可提領存款，不致
    孤立無援云云，惟查，夫妻互負照顧、扶養義務，上訴人豈
    能以被上訴人可投靠親友及有現款為由，正當化其離棄妻女
    之惡行。是以，上訴人於被上訴人生育甫滿10月時，惡意遺
    棄被上訴人及幼女，再以被上訴人及女兒將被驅離出住所等
    語威嚇被上訴人，使被上訴人必須逃離住處，被上訴人謂其
    因而身心受創甚巨，堪予採信，則被上訴人嗣後自行攜女回
    台，不履行夫妻同居義務，難謂無正當理由。
  (三)被上訴人回台後，上訴人未曾就其遺棄妻女之行為，對被上
    訴人表示悔意，亦未返台探視或以書信、電話慰問妻女，此
    有證人莊躍勳於上開93年度婚字第200 號事件證稱：「（問
    ：甲○○是否曾經向你表明，他有希望帶回他的小孩及太太
    回加拿大？）沒有。」、「（問：證人講說有跟甲○○說要
    協調雙方復合，甲○○有何表示？）甲○○說好，就是這樣
    子。」、「（問：有沒有說要請你把太太跟小孩帶回去住？
    ）沒有提到這些細節的問題。」（見該事件卷2 第8 至10頁
    ）為憑。且被上訴人為挽回婚姻而提起上開93年度婚字第
    200 號訴訟，上訴人不僅無意履行同居義務，更於93年4 月
    15日提起離婚反訴（見該事件卷1 第96頁），經原法院判決
    被上訴人勝訴，上訴人提出上訴，本院以94年度家上字第5
    號事件於94年3 月10日行準備程序時，上訴人陳稱「我可以
    留在台灣一星期時間，打電話回去安排事情，然後與被上訴
    人及小孩相處看看，希望被上訴人可以承諾在兩造相處可以
    的話，到加拿大的時間」，被上訴人亦陳稱「如果在往後的
    一個星期，兩造相處可以的話，我願意在今年七月中旬到加
    拿大常住」，兩造並均撤回本訴及反訴（見該事件卷第83頁
    ）後，兩造雖於94年3 月12日在台北市美麗華商場會面，但
    被上訴人指稱上訴人不理睬伊，只是敷衍了事等語（見原審
    卷1 第160 頁），上訴人則指稱被上訴人的父母、弟弟在附
    近，被上訴人只願待二個小時就離開，讓伊覺得被上訴人欠
    缺誠信等語（見原審卷第160 頁反面），之後兩造未再會面
    ，僅以電話連絡，彼此交談不投機（有上訴人提出之對話錄
    音譯文可稽，見本院卷第39至45頁），上訴人亦於一週屆滿
    即返回加拿大，可見兩造於94年3 月10日起一週內相處未臻
    融洽，上訴人於本院改稱兩造會面相處融洽云云，但其提出
    之照片並無法佐證此一事實（見本院卷第37至38-1頁），故
    上訴人此部分陳述尚難憑採。從而被上訴人抗辯其未能消除
    可能遭上訴人再次拋妻棄子之疑慮，對同居生活仍心存不安
    、恐懼，無法返回加拿大履行夫妻同居義務等語，堪予採信
    ，則被上訴人拒絕履行同居義務，情有可原，應認有正當理
    由。
  (四)上訴人雖於原審陳稱其返回加拿大後即租屋供其與妻女同居
    ，並同意與被上訴人母親同住，但被上訴人不配合云云（見
    原審卷1 第159 、160 頁），惟查，被上訴人於94年3 月10
    日起仍拒絕履行同居義務之原因乃兩造試圖相處，但非融洽
    ，被上訴人仍恐懼再次遭受上訴人遺棄之打擊，上訴人是否
    另覓住所，無法改變上開事實，且上訴人未提出可消除被上
    訴人疑慮之具體保障，僅空言要求被上訴人返回加拿大，及
    邀請被上訴人母親同住，被上訴人拒絕返回加拿大履行夫妻
    同居義務之正當理由仍存在，自難認被上訴人有遺棄上訴人
    之行為。
  (五)上訴人主張：兩造於本院94年度家上字第5 號事件94年3 月
    10日準備程序時成立和解，實質上為訴訟上和解，兩造就過
    去之恩怨既往不究，而被上訴人所謂「兩造相處可以」，懸
    繫被上訴人主觀，非民法上之條件，故被上訴人嗣後不履行
    同居義務，應構成惡意遺棄云云。惟查，兩造各自撤回在本
    院94年度家上字第5 號事件之本訴及反訴，無成立訴訟上和
    解之可能。又該次庭期筆錄並未記載被上訴人宥恕上訴人之
    前惡意遺棄等行為，故上訴人主張被上訴人不得再爭執兩造
    別居之原因事實云云，並不可採。再查，上訴人表示其願停
    留台灣一星期與妻女相處，希望被上訴人承諾如認為兩造可
    以相處，能夠返回加拿大等語，被上訴人回應如果兩造可以
    相處，其願於94年7 月中旬返回加拿大居住等語，乃兩造協
    議視兩造於此一週期間相處狀況，被上訴人再決定是否返回
    加拿大與上訴人同居，換言之，被上訴人並未承諾必定於94
    年7 月中旬履行同居義務，則被上訴人與上訴人相處後，仍
    然無法對上訴人之行為釋懷，其未於94年7 月中旬返回加拿
    大，難謂違反兩造間之約定，故上訴人上開主張委無可取。
  (六)綜上，被上訴人不履行夫妻同居義務，有正當理由，其拒絕
    同居，不構成惡意遺棄上訴人之情狀，上訴人本於民法第
    1052條第1 項第5 款規定請求判決兩造離婚，為無理由，不
    應准許。
五、關於上訴人依民法第1052條第2 項規定，請求判決離婚部分
    ：
  (一)按民法第1052條第2 項規定「有前項以外之重大事由，難以
    維持婚姻者，夫妻之一方得請求離婚，但其事由應由夫妻之
    一方負責者，僅他方得請求離婚」，則夫妻之一方就造成難
    以維持婚姻之重大事由應負責者，當不得本於上開規定請求
    法院裁判離婚。
  (二)查上訴人主張：被上訴人婚後揮霍無度，致兩造間產生嫌隙
    ，嗣被上訴人於91年11月間表示無法與伊繼續共同生活，兩
    造乃協議分居，由上訴人租屋供被上訴人居住，但被上訴人
    翻異，兩造再於91年12月22日達成離婚協議，約定於91年12
    月24日簽離婚書面，伊則同意移轉坐落加拿大之店面所有權
    予被上訴人，但被上訴人屆期反悔，其後被上訴人誣指伊毆
    打被上訴人，伊恐遭拘禁而不得不離家，及被上訴人早已預
    謀於91年12月29日離開加拿大云云，均未舉證以實其說，難
    以採信。
  (三)上訴人提出被上訴人於92年2 月10日委請林國財律師發函予
    上訴人，記載略以：上訴人拋妻棄子，再要求被上訴人至加
    拿大協商離婚，被上訴人不願再回加拿大遭受惡劣對待，故
    請上訴人返台與被上訴人協商離婚事宜，否則被上訴人將訴
    請法院裁判離婚等語，有上訴人提出之存證信函為證（原審
    卷1 第12至16頁），此乃被上訴人對上訴人惡意遺棄妻女及
    急欲離婚之表現所作反擊，尚難認被上訴人先顯示不欲繼續
    維持婚姻之意圖。
  (四)被上訴人自91年12月29日迄今未履行夫妻同居義務，有正當
    理由，且被上訴人於92年8 月26日起訴請求上訴人履行同居
    義務（案號：原法院93年度婚字第200 號），並多次表達繼
    續維持婚姻關係之意願。反觀上訴人於93年4 月15日於上開
    事件提起離婚反訴，於其敗訴並於94年3 月10日撤回訴訟後
    ，於一個星期在台期間，僅與被上訴人相約見面一次，未能
    積極設法與被上訴人和諧相處並使被上訴人放心、安心前往
    加拿大同居。其返加後亦未進一步積極與被上訴人洽商，亦
    足見其未曾真切反省及盡力彌補被上訴人所受傷害，其於一
    年後之95年3 月14日再提出本件離婚訴訟，顯見兩造婚姻產
    生破綻，乃可歸責於上訴人，被上訴人並無責任。則上訴人
    依民法第1052條第2 項規定請求離婚，亦無理由，應予駁回
    。
六、綜上所述，上訴人本於民法第1052條第1 項第5 款、第2 項
    規定，請求判決兩造離婚，為無理由，不應准許。原審為上
    訴人敗訴之判決，並無不合。上訴意旨指摘原判決不當，求
    予廢棄改判，為無理由，應予駁回。
七、據上論結，本件上訴為無理由，依民事訴訟法第449 條第1
    項、第78條，判決如主文。
中    華    民    國    97    年    5    月     6     日
                    民事第四庭
                        審判長法  官  張劍男
                              法  官  彭昭芬
                              法  官  翁昭蓉
正本係照原本作成。
如不服本判決，應於收受送達後20日內向本院提出上訴書狀，其
未表明上訴理由者，應於提出上訴後20日內向本院補提理由書狀
（均須按他造當事人之人數附繕本）上訴時應提出委任律師或具
有律師資格之人之委任狀；委任有律師資格者，另應附具律師資
格證書及釋明委任人與受任人有民事訴訟法第466條之1第1項但
書或第2項（詳附註）所定關係之釋明文書影本。
中    華    民    國    97    年    5     月    6     日
                              書記官  張淑芬
附註：
民事訴訟法第466條之1（第1項、第2項）：
對於第二審判決上訴，上訴人應委任律師為訴訟代理人。但上訴
人或其他法定代理人具有律師資格者，不在此限。
上訴人之配偶、三親等內之血親、二親等內之姻親，或上訴人為
法人、中央或地方機關時，其所屬專任人員具有律師資格並經法
院認為適當者，亦得為第三審訴訟代理人。


司法院資訊處製作；財團法人民間司法改革基金會備份。
